臺灣高等法院臺中分院民事裁定　100年度抗字第21號
抗　告　人　　國立彰化生活美學館即國立彰化社會教育館
法定代理人　　沈正義
代　理　人　　李淑女律師
上列抗告人因與相對人中大欣股份有限公司間強制執行聲明異議
事件，對於中華民國99年11月23日臺灣彰化地方法院99年度事聲
字第84號所為裁定提起抗告，本院裁定如下：
    主  文
抗告駁回。
抗告費用由抗告人負擔。
    理  由
一、相對人中大欣股份有限公司（下稱中大欣公司）之法定代理
    人於原裁定記載為「王振榮」，經本院調閱相對人即中大欣
    公司原執行卷宗內之民事強制執行聲請狀，其法定代理人載
    記為「王振添」，且本院查詢經濟部商業司中大欣公司之公
    司基本資料，其最後核准變更日期為民國98年1月22日，法
    定代理人確為「王振添」，故原裁定實有誤植，本院特此更
    正中大欣之法定代理人為「王振添」。
二、依臺灣臺中地方法院97年度中訴字第7號民事確定判決（下
    稱前案），皇廷營造股份有限公司（下稱皇廷公司）應給付
    相對人如判決附表三所示之磁磚材料（下稱系爭磁磚），如
    不能交付時，應依判決附表三所示價格計算以現金給付之。
    而抗告人係前開訴訟繫屬後皇廷公司之繼受人，為該確定判
    決之既判力效力所及，爰依強制執行法第4條之2聲請對抗告
    人執行。原執行法院司法事務官認相對人主張抗告人請求交
    付如前案附表三所示之系爭磁磚，係基於物權，以對物之關
    係為訴訟標的，惟系爭磁磚業已為抗告人使用並貼附於工程
    建物上無法返還，相對人遂補充請求於系爭磁磚返還不能時
    ，應給付價款新台幣（下同）1,320,345元。惟查，前揭現
    金給付請求權部分，其性質係屬相對人對皇廷公司所為之特
    定物代償請求，即以對人之債之關係為其訴訟標的，故抗告
    人僅為單純受讓系爭磁磚，並未繼受該債之關係之權利或義
    務，因此駁回相對人強制執行之聲請。相對人不服，復提起
    聲明異議，為原執行法院所採，故廢棄前揭司法事務官之裁
    定。
三、抗告人於本院抗告意旨略以：(一)抗告人並非臺灣臺中地方法
    院97年度中訴字第7號民事確定判決既判力效力所及之人。
    (二)相對人所請求之「特定物之代償請求」，其訴訟標的為對
    人之債權，抗告人並無繼受皇廷公司之法律關係，故該現金
    給付之代償請求部分，其既判力之效力自不及於抗告人。則
    本件司法事務官所為有關現金給付請求部分，其性質係屬相
    對人對皇廷公司所為之特定物代償請求，即以對人之債之關
    係為其訴訟標的，而抗告人僅單純受讓系爭磁磚之人，未繼
    受該債之關係之權利或義務，故相對人不得執上開代償請求
    確定判決聲請對抗告人強制執行等為抗辯，爰聲明廢棄原裁
    定等語。
四、按強制執行，應依執行名義為之，此觀之強制執行法第4條
    第1項規定自明。是強制執行事件之當事人，依執行名義之
    記載定之；應為如何之執行，則依執行名義之內容定之；至
    於執行事件之債權人有無執行名義所載之請求權，執行法院
    無審認判斷之權（最高法院63年台抗字第376號判例意旨參
    照）。又依民事訴訟法第401條第1項規定，確定判決，除當
    事人外，對於訴訟繫屬後為當事人之繼受人者，及為當事人
    或其繼受人占有請求之標的物者，亦有效力。此所謂繼受人
    ，包括因法律行為而受讓訴訟標的之特定繼承人在內。而所
    謂訴訟標的，係指為確定私權所主張或否認之法律關係，欲
    法院對之加以裁判者而言。至法律關係，乃法律所定為權利
    主體之人，對於人或物所生之權利義務關係。惟所謂對人之
    關係與所謂對物之關係，則異其性質。前者係指依實體法規
    定為權利主體之人，得請求特定人為特定行為之權利義務關
    係，此種權利義務關係僅存在於特定之債權人與債務人之間
    ，倘以此項對人之關係為訴訟標的，必繼受該法律關係中之
    權利或義務人始足當之，同法第254條第1項亦指此項特定繼
    受人而言。後者則指依實體法規定為權利主體之人，基於物
    權，對於某物得行使之權利關係而言，此種權利關係，具有
    對世效力與直接支配物之效力，如離標的物，其權利失所依
    據，倘以此項對物之關係為訴訟標的時，其所謂繼受人凡受
    讓標的物之人，均包括在內（最高法院61年台再字第186號
    判例意旨參照）。經查：本件為執行名義之前案確定判決，
    係相對人本於民法第767條所有物返還請求權之居於所有權
    人地位起訴，其訴訟標的為所有物返還請求權，為對物關係
    之訴訟標的；而抗告人之占有系爭磁磚係受讓自皇廷公司，
    抗告人即為皇廷公司之繼受人，若抗告人占有系爭磁磚係在
    前案訴訟繫屬之後，被上訴人自為前案確定判決之既判力效
    力所及。
五、本院參酌下列本件相關判決及裁定之事實判斷，認定抗告人
    占有系爭磁磚係在前案訴訟繫屬之後，抗告人自為前案確定
    判決之既判力效力所及者。
  (一)本院99年度上易字第150號確定判決第7頁至第8頁謂：「皇
    廷公司承攬系爭工程，依系爭工程契約第12條第1項之約定
    ，工程所需之材料應由皇廷公司自備，故系爭磁磚由皇廷公
    司向上訴人訂購，而於96年12月間運至被上訴人（即抗告人
    ，以下同）工地置放。系爭磁磚由皇廷公司指示上訴人（即
    相對人）運至被上訴人工地置放，依系爭工程契約第12條第
    2項之規定應由皇廷公司負責妥為保管。系爭磁磚既由皇廷
    公司自行負責保管，則以實力支配系爭磁磚之人應係皇廷公
    司而非被上訴人，自應認系爭磁磚於96年12月間運至被上訴
    人工地時仍由皇廷公司占有。至系爭工程契約第12條第2項
    雖約定進入工地現場之材料，非經被上訴人之許可，不得擅
    自運離等語，但此僅係就皇廷公司所占有之材料，應得被上
    訴人同意始可搬離工地之約定，尚難以此約定逕認置放在工
    地之系爭磁磚係由被上訴人占有，況系爭磁磚應係由皇廷公
    司占有，皇廷公司始得搬離工地，若系爭磁磚送入被上訴人
    工地置放，即由被上訴人占有，皇廷公司何能擅自搬離工地
    ？是依此約定益證置放在被上訴人工地之系爭磁磚仍由皇廷
    公司占有，被上訴抗辯系爭磁磚於96年12月間送入工地即由
    其占有，要無可採。系爭磁磚送入工地仍由皇廷公司占有，
    應直至皇廷公司違約停工，被上訴人於97年5月19日解除系
    爭工程契約，並於97年9月22日辦理系爭工程堆置土地堪使
    用之建材（包括系爭磁磚）之中途結算後，被上訴人始占有
    系爭磁磚。被上訴人之占有系爭磁磚應係在前案上訴人於97
    年4月9日訴請皇廷公司交付系爭磁磚之後，被上訴人即係前
    案訴訟繫屬後為皇廷公司之繼受人，自為該確定判決之既判
    力效力所及，被上訴人否認其為該確定判決效力所及之人，
    委無可採。」等語明確。
  (二)相對人主張請求交付系爭磁磚，係基於物權，以對物之關係
    為訴訟標的，而債務人（即抗告人）既於該案訴訟繫屬後始
    自皇廷公司受讓占有系爭磁磚，自為該交付系爭磁磚確定判
    決之既判力效力所及。
六、抗告人雖主張有關現金給付請求部分，其性質係屬相對人對
    皇廷公司所為之特定物代償請求，即以對人之債之關係為其
    訴訟標的，而抗告人僅單純受讓系爭磁磚之人，未繼受該債
    之關係之權利或義務，故相對人不得執上開代償請求確定判
    決聲請對抗告人強制執行云云。惟本件為執行名義之前案確
    定判決，係相對人本於民法第767條所有物返還請求權之居
    於所有權人地位起訴，其訴訟標的為所有物返還請求權，為
    對物關係之訴訟標的，豈可因請求之標的已不可主張，相對
    人復為轉換金錢變價，即認該請求權轉為債權性質。本院認
    為相對人自始依動產擔保交易法第28條取回權及民法第767
    條物上請求權主張之訴訟標的並未變更，只是因請求標的已
    不可得，遂「變形」為金錢之主張。抗告意旨，徒執陳詞，
    指摘原裁定不當，聲明廢棄，難謂有理由。
七、據上論結，本件抗告為無理由，依強制執行法第30條之1，
    民事訴訟法第495條之1第1項、第449條第1項、第95條、第
    78條，裁定如主文。
中    華    民    國   100    年    1     月    13    日
                民事第五庭    審判長法  官  李寶堂
                                    法  官  黃永祥
                                    法  官  鄭金龍
以上正本係照原本作成。
不得再抗告。
                                    書記官  姚錫鈞
中    華    民    國   100    年    1     月    13    日
                                                      Ｖ